【裁判字號】    94,簡上,26
【裁判日期】    950301
【裁判案由】    債務人異議之訴
【裁判全文】
臺灣臺南地方法院民事判決              94年度簡上字第26號
上  訴  人  丁○
訴訟代理人  甲○○
被上訴人    丙○○○
訴訟代理人  乙○○
上列當事人間請求債務人異議之訴事件，上訴人對於中華民國93
年12月28日臺灣臺南地方法院新營簡易庭93年度營簡字第259號
第一審判決提起上訴，經本院於95年2月14日言詞辯論終結，判
決如下：
    主  文
原判決除確定部分外廢棄。
本院91年度執字第38724號拍賣抵押物強制執行事件所為之強制
執行程序，於超過新臺幣伍拾萬元及自民國88年5月30日起至清
償日止按年息百分之20計算之利息暨按月息2分計算之違約金部
分，應予撤銷。
其餘上訴駁回。
第一審（除確定部分外）、第二審訴訟費用由上訴人負擔百分之
96，餘由被上訴人負擔。
    事實及理由
壹、程序方面：
    按執行名義成立後，如有消滅或妨礙債權人請求之事由發生
    ，債務人得於強制執行程序終結前，向執行法院對債權人提
    起異議之訴，為強制執行法第14條第1 項前段所明定。查上
    訴人主張被上訴人持本院88年度拍字第4368號准許拍賣抵押
    物裁定為執行名義，向本院聲請對上訴人所有如附表所示不
    動產為強制執行，由本院以91年度執字第38724號拍賣抵押
    物強制執行事件（下稱：系爭強制執行事件）受理在案，而
    系爭強制執行事件之強制執行程序尚未終結之事實，業經本
    院依職權調取系爭強制執行事件卷宗核閱屬實，復為被上訴
    人所不爭執，堪認為真正，合先敘明。
貳、實體方面：
  一、上訴人起訴主張：
    (一)訴外人甲○○於民國（下同）82年8月30日向訴外人乙○
      ○借用新臺幣（下同）50萬元，約定清償期為民國83年8
      月30日，並以上訴人所有如附表所示之不動產設定抵押權
      為擔保，經登記在案，嗣並經延緩清償期限（下稱系爭借
      款）。嗣訴外人乙○○於民國88年6月30日將擔保系爭借
      款債權之抵押權連同債權移轉予被上訴人。被上訴人持本
      院88年度拍字第4368號准許拍賣抵押物裁定為執行名義，
      向本院聲請對上訴人所有如附表所示不動產為強制執行，
      由本院以91年度執字第38724號拍賣抵押物強制執行事件
      受理在案。
    (二)然上開抵押權設定後，訴外人甲○○即每3個月付款1次計
      31,500元，至88年3月，如依抵押權設定書所定年息百分
      之5計算，債務人已經給付724,500元，則本金及利息均已
      付清，而訴外人乙○○於88年6月30日將系爭抵押權讓與
      被上訴人，自屬侵害上訴人權益，被上訴人不應再執行拍
      賣抵押物。
    (三)上訴人於88年12月26日鈞院88年拍字第4368號事件所提抗
      告狀之抗告理由中「利息每月一萬五百元每三月付款一次
      」等語，於該次抗告中理由未被採納而駁回抗告，且該抗
      告理由亦為抗告時之攻防之用詞，另當時書寫係有遺漏，
      自不得採為本件判決主要證據。
    (四)依佳里地政事務所82年9月3日佳地字第14608號收件之土
      地抵押權設定契約書內容記載，系爭借款年息為百分之5
      ，遲延利息為百分之20，另違約金月息2分，依上訴人於
      原審93年11月18日提出之還款書所示，均為每三個月之期
      初給付，是每三個月初繳後三個月的利息，並無違約之情
      事。
    (五)況被上訴人主張系爭借款月息10,500元，換算年息為百分
      之25.2，係違反民法第205條最高利率之限制而無效。
    (六)為此，依強制執行法第14條第1項之規定提起債務人異議
      之訴，請求撤銷本院88年度拍字第4368號民事裁定，並撤
      銷系爭強制執行事件所為之強制執行程序。
  二、被上訴人則以：
    (一)上訴人於鈞院88年度拍字第4386號准許拍賣抵押物裁定之
      抗告程序中已表明「借款五十萬元，每月利息一萬五百元
      ，每三個月支付一次，近因經濟困難，要求降息未果，曾
      要求辦理銀行貸款再予清償等語」，足證系爭款項尚未清
      償。
    (二)訴外人甲○○於83年間向訴外人乙○○借款50萬元，當時
      銀行年息約百分之14，較之現金銀行利息約百分之3為4倍
      半餘，且銀行抵押貸款選擇性辦理，如附表所示土地上因
      有墳墓，而銀行不予設定抵押權貸款，訴外人甲○○於是
      辦理民間貸款，民間貸款因風險大，故利率較高，當時民
      間利率月息2.5分至3分，訴外人乙○○為減輕上訴人之負
      擔，雙方約定以月息2.1分計算，即50萬元每月月息為10,
      500元，每3個月份利息共計31,500元，債務人三個月繳息
      一次，是第三個月繳前三個月之利息。
    (三)已給付利息超過年息百分之20部分已為任意給付者不得請
      求返還之，上訴人自無主張權利之餘地，從而，上訴人提
      起本件異議之訴為無理由等語，資為抗辯。
  三、原審對於上訴人之請求，判決其訴全部駁回，原審駁回撤
      銷本院88年度拍字第4368號民事裁定之判決部分，因上訴
      人未聲明上訴而告確定，上訴人僅就原審駁回上訴人請求
      撤銷本院91年度執字第38724號強制執行事件所為之強制
      執行程序部分及該部分訴訟費用之負擔之裁判部分不服，
      提起本件上訴，聲明：(一)原判決關於駁回上訴人請求撤銷
      本院91年度執字第38724號強制執行事件所為之強制執行
      程序部分及該部分訴訟費用之負擔之裁判均廢棄。(二)上開
      廢棄部分，本院91年度執字第38724號強制執行事件所為
      之強制執行程序應予撤銷。(三)第一審、第二審訴訟費用由
      被上訴人負擔。被上訴人則聲明：上訴駁回。
  四、兩造不爭執之事實：
    (一)訴外人甲○○於83年間向訴外人乙○○借款50萬元，並以
      上訴人丁○所有如附表所示之不動產，設定抵押權以為擔
      保，而於抵押權設定契約書上記載債務清償日期為83年8
      月30日，利息為年息百分之5，遲延利息為年息百分之20
      ，違約金為月息2分計算，嗣並經延緩清償期限。
    (二)訴外人甲○○除於82年8月30日以現金給付訴外人乙○○
      31,500元外，自82年12月1日起，即每三個月以支票給付
      訴外人乙○○31,500元，共曾給付724,500元。
    (三)訴外人乙○○已將前揭債權及抵押權讓與被上訴人丙○○
      ○。
    (四)本院91年度執字第38724號執行事件執行標的即坐落臺南
      縣佳里鎮○○段1464地號土地，其上有墳墓一座。
  五、得心證的理由：
    (一)按解釋意思表示，應探求當事人之真意，不得拘泥於所用
      之辭句。民法第98條定有明文。而契約應以當事人立約當
      時之真意為準，而真意何在，又應以過去事實及其他一切
      證據資料為斷定之標準，不能拘泥文字致失真意（參照最
      高法院19年上字第453號判決意旨）。經查：
      1.本件訴外人甲○○於83年間向訴外人乙○○借款50萬元
        ，並以上訴人丁○所有如附表所示之不動產，設定抵押
        權以為擔保，而於抵押權設定契約書上記載債務清償日
        期為83年8月30日，利息為年息百分之5，遲延利息為年
        息百分之20，違約金為月息2分計算，嗣經延緩清償期
        限等情，為兩造所不爭執，堪信上訴人此部分之主張為
        真實。
      2.被上訴人辯稱：系爭借款約定按月息2分1計算，抵押權
        設定契約書上雖記載利息為百分之5，惟此係代書按抵
        押權設定慣例所為之記載，並非系爭借款之約定利率等
        語，雖為上訴人所否認；惟查：系爭債務利息約定之數
        額究竟為何？揆諸前開說明，尚不得僅拘泥於兩造間抵
        押權設定契約書之記載，而應以過去事實及其他一切證
        據資料為斷定之標準，以資認定系爭借款當事人間立約
        當時之真意。本件訴外人甲○○除於82年8月30日以現
        金給付訴外人乙○○31,500元，自82年12月1日起，即
        每三個月以支票給付訴外人乙○○31,500元，共曾給付
        724,500元等情，為兩造所不爭執。另上訴人前曾於88
        年度拍字第4368號案件抗告狀中陳明「利息每月一萬五
        百元，每三個月支付一次，近因經濟困難，要求案外人
        降息未果，曾要求辦理銀行貸款再予清償等語」，復於
        原審準備狀中亦明載「．．．且每三月付款乙次新臺幣
        三萬一千五百元，連續至八十九年二月．．．」等語，
        此均核與上訴人於93年11月18日提出之還款計算書所記
        載每三月一次付款之支付方式相合，並與被上訴人抗辯
        系爭借款利息約定為月息二分一（即月息百分之2.1）
        ，經計算系爭借款每月利息為10,500元，每3個月利息
        共為31, 500元等情相符，況訴外人甲○○就系爭借款
        ，實無逾債務範圍竟仍予清償之理，從而被上訴人辯稱
        系爭借款約定按月息2分1計算，訴外人甲○○前揭付款
        僅係清償利息，而不包括本金一節，應屬可信。
      3.再者，抵押權經設定登記後，債權人因債務屆期未受清
        償，遂聲請裁定拍賣抵押物，惟債務人則對抵押權設定
        契約之成立，尚有爭執。遇此情形，聲請拍賣抵押物，
        原屬非訟事件，准許與否之裁定，既無確定實體上法律
        關係存否之性質，要於債權及抵押權之存否，並無既判
        力，故祇須其抵押權已經依法登記，且債權已屆清償期
        而未受清償，法院即應為准許拍賣之裁定，而對於此項
        法律關係有爭執之人，為求保護其權利，不妨提起訴訟
        ，以求解決，不得僅依抗告程序聲明其爭執，並據為廢
        棄拍賣裁定之理由。最高法院51年度第5次民、刑庭總
        會會議決議 (三)可資參照。而臺灣高等法院臺南分院8
        8年度抗字第975號裁定即本斯旨而駁回上訴人就本院88
        年度拍字第4368號裁定之抗告，並非認定上訴人抗告狀
        陳述「利息每月一萬五百元，每三個月支付一次，近因
        經濟困難，要求案外人降息未果，曾要求辦理銀行貸款
        再予清償」等事實之真偽，有臺灣高等法院臺南分院88
        年度抗字第975號裁定1份足稽，從而上訴人辯稱前揭陳
        述於抗告理由中未被採納而駁回抗告，且該抗告理由亦
        為抗告時之攻防之用詞云云，為無理由。又上訴人自83
        年間訴外人甲○○借款以後，就系爭債務清償之款項、
        清償方式、票號及日期均知之甚詳，並提出被上訴人所
        不爭執之還款計算書1份為證，從而上訴人另辯稱上揭
        陳述乃書寫有遺漏云云，亦難採信。
    (二)次按約定利率超過週年百分之20者，民法第205條僅規定
      債權人對於超過部分之利息無請求權，並未規定其約定為
      無效（參照最高法院27年上字第3267號判例意旨）。從而
      上訴人辯稱系爭借款月息如為10,500元，換算年息為百分
      之25.2，係違反民法第205條最高利率之限制而無效云云
      ，即無理由。
    (三)再按遲延之債務，以支付金錢為標的者，債權人得請求依
      法定利率計算之遲延利息。但約定利率較高者，仍從其約
      定利率。民法第233條定有明文。本件訴外人甲○○就系
      爭債務，以上訴人丁○所有如附表所示之不動產，設定抵
      押權以為擔保，而於抵押權設定契約書上約定遲延利息為
      年息百分之20，違約金為月息2分計算等情，為兩造所不
      爭執，前已述及。另訴外人甲○○就系爭債務於82年8月
      30日以現金給付訴外人乙○○利息31,500元，自82年12
      月1日起，即每三個月以支票給付訴外人乙○○利息各31,
      500元，共曾給付利息724,500元乙情既經認定，從而依上
      訴人於93年11月18日提出之還款計算書觀之，系爭債務之
      起息日為82年8月30日，月息之訖息日即為次月29日，訴
      外人甲○○及乙○○約定利息為3個月一期，經核對兩造
      所不爭執之還款契約書之還款日期及起息日期，顯見訴外
      人甲○○大致均於每三個月期初即清償該期利息，從而，
      訴外人甲○○最後於88年3月4日所清償之31,500元，係清
      償系爭借款自88年3月1日（依民法第121條第2項但書規定
      ，88年1月30日起算月息之訖息日，應為次月之28日）至
      同年5月29日止之利息一節，應可認定。訴外人甲○○於
      訖息日後既未再給付系爭債務之利息，則被上訴人請求自
      88年5月30日起即應依約定給付遲延利息年息百分之20及
      按月息2分計算之違約金，要屬有據。從而被上訴人本於
      本院88年度拍字第4368號准許拍賣抵押物裁定為執行名義
      ，向本院聲請對上訴人所有如附表所示不動產為強制執行
      ，並就系爭不動產拍賣價金請求清償50 萬元及自88年2月
      1日起至清償日止按年息百分之20及月息2分計算之違約金
      ，於超過本金50萬元及自88年5月30日起至清償日止按年
      息百分之20計算之遲延利息及按月息2分計算之違約金，
      即為無據。
  四、綜上所述，本件上訴人依強制執行法第14條之規定，訴請
      將本院91年度執字第38724號強制執行事件之強制執行程
      序，於超過本金50萬元及自88年5月30日起至清償日止按
      年息百分之20計算之遲延利息及按月息2分計算之違約金
      部分予以撤銷，即應准許。原審就上開應予撤銷強制執行
      部分，為上訴人敗訴之判決，尚有未洽，上訴意旨求予廢
      棄改判，為有理由，爰將該部分判決廢棄，並改判如主文
      第二項所示；至於未逾上開不得強制執行部分，原審判命
      駁回上訴人請求，尚無違誤，上訴意旨，就此部分，仍執
      陳詞，指摘原判決不當，求予廢棄改判，為無理由，應予
      駁回。
  五、據上論結，本件上訴為一部有理由，一部無理由，依民事
      訴訟法第436條之1第3項、第450條、第449條第1項、第79
      條，判決如主文。
中    華    民    國    95    年    3     月    1     日
                  民事第三庭    審判長法  官  張季芬
                                      法  官  黃翰義
                                      法  官  黃莉莉
以上正本證明與原本無異
本判決不得上訴。
中    華    民    國    95    年    3     月    1     日
                                書記官  陳美萍
┌──────────────────────────────────────────────────────┐
│附表：                                                                                                      │
├─┬───────────────────────────┬─┬────────────┬─────────┤
│編│        土          地          坐          落        │地│    面            積    │                  │
│  ├───┬────┬────┬────┬────────┤  ├──┬──┬──────┤  權  利  範  圍  │
│號│縣  市│鄉鎮市區○   段   ○ ○  段 │  地        號  │目│公頃│公畝│  平方公尺  │                  │
├─┼───┼────┼────┼────┼────────┼─┼──┼──┼──────┼─────────┤
│１│臺南縣│佳里鎮  │禮化    │        │一四六四        │田│０  │一二│四九．００  │全部              │
└─┴───┴────┴────┴────┴────────┴─┴──┴──┴──────┴─────────┘


司法院資訊處製作；財團法人民間司法改革基金會備份。
